臺灣高等法院臺中分院刑事判決　　　　 96年度上易字第340號
上　訴　人
即　被　告　甲○○
選任辯護人　周金城律師
上列上訴人因妨害自由等案件，不服臺灣苗栗地方法院95年度易
字第458號中華民國95年12月6日第一審判決（起訴案號：臺灣苗
栗地方法院檢察署95年度偵字第1659號），提起上訴，本院判決
如下：
    主      文
原判決撤銷。
甲○○乘他人急迫，貸以金錢，而取得與原本顯不相當之重利，
處有期徒刑參月，如易科罰金以銀元參佰元即新臺幣玖佰元折算
壹日；又共同以脅迫使人行無義務之事，處有期徒刑陸月，如易
科罰金以銀元參佰元即新臺幣玖佰元折算壹日。應執行有期徒刑
捌月，如易科罰金以銀元參佰元即新臺幣玖佰元折算壹日。
    事      實
一、甲○○於民國94年6月7日，經由友人之介紹，在乙○○所經
    營址設苗栗縣後龍鎮○○里○○路24號「克麗緹娜美容院」
    內，因乙○○支票即將屆期需款孔急，遂基於重利之故意，
    而貸予乙○○新臺幣（下同）20萬元，約定每 10日為1期，
    每期2萬元之利息（年利率360％），並預扣 1期利息後實貸
    予乙○○18萬元，收取與原本顯不相當之重利，同時並要求
    乙○○書立面額各為20萬元、 60萬元之支票及本票各1紙，
    資為前揭借款之擔保，迄至94年10月中旬止，合計繳納利息
    共計20餘萬元（將近30萬元）。其間乙○○因無力繳納利息
    ，甲○○乃自同年10月上旬某日起，夥同2、3位真實姓名、
    年籍均不詳之成年男子，共同基於脅迫，使人行無義務之事
    之犯意，或以每星期約 1次之頻率，用電話聯繫之方式，向
    乙○○脅迫稱：「如果不還錢，就把你妹妹賣到臺中去」、
    「把妳們從山上推下去」等語，或一同至上開乙○○之店址
    處，由甲○○向乙○○及其胞妹曾鈺珺恫稱：「如果還不出
    錢，就把妳妹妹賣到臺中去」、「把妳們從山上丟下去」等
    語，以上述方式，脅迫乙○○、曾鈺珺多次，致使其等心生
    畏懼，唯恐遭遇不測。甲○○並於94年10月17日晚上時間，
    夥同 3位真實姓名、年籍均不詳之成年男子，前往前揭乙○
    ○之店址處，並由其中 1人出言脅迫稱：「如果不簽本票的
    話，就要把妳押走」、「如果還不出錢，就把妳妹妹賣掉」
    、「把妳們從山上丟下去」、「這種戲電視都有，應該有看
    過」等語，令乙○○及到場始知甲○○等人催討債務之乙○
    ○前夫葉天平心生畏怖，乙○○迫於無奈，乃書立貸與人為
    甲○○、借用人為乙○○，金額為30萬元之金錢消費借貸契
    約1紙，及到期日為94年10月31日，面額為30萬元之本票1紙
    ，以擔保上開借款之清償，並由葉天平在前揭消費借貸契約
    書之保證人欄及本票背面簽署其姓名而擔任保證人，以確保
    票據之信用，應允如期清償借款之條件，而使乙○○、葉天
    平行使無義務之事。嗣於95年1月26日10時許，甲○○夥同1
    姓名、年籍均不詳之成年男子，同至上開乙○○之店址處，
    並於白布條上書寫「欠債還錢」等字句，復將該白布條張貼
    在其車輛之上，藉此欲催討乙○○還款，嗣為警員沈德銘至
    現場處理後，並經由乙○○之提示交付，扣得上開30萬元本
    票及金錢消費借貸契約書各1紙等物，因而查悉上情。
二、案經苗栗縣警察局竹南分局報請臺灣苗栗地方法院檢察署檢
    察官偵查起訴。
    理      由
一、本件證人乙○○、曾鈺珺、葉天平及沈德銘分別於原審審理
    時到庭具結作證，上開證人於審判時所為之陳述，自得作為
    證據。另證人乙○○、曾鈺珺、葉天平及沈德銘於偵查中之
    證詞，並未有不法取供之情形，反對該項供述得具有證據能
    力之辯護人，並未釋明上開供述有顯不可信之情況，依刑事
    訴訟法第 159條之1第2項規定，其等於偵查中之證言亦均具
    有證據能力，合先敘明。
二、訊據上訴人即被告甲○○（下稱被告）於本院審理時固坦承
    於95年6月間貸與乙○○20萬元，並於 94年10月17日取得面
    額30萬元之消費借貸契約書及本票各1紙，復於同年1月26日
    至乙○○上開店址處催討債務等情，惟矢口否認有何重利、
    及強制等犯行，先於警詢時辯稱略以：伊於94年10月17日在
    乙○○之店址處，借貸30萬元給她，並由乙○○開立面額為
    30 萬元之本票及金錢消費借貸契約各1紙以為憑證，並無脅
    迫情形云云。復於偵查中改稱以：去（94）年 6月開始，乙
    ○○向伊借貸20萬元，並開立同等面額之支票 1紙給伊，利
    息1個月6千元；而在8月間，乙○○又說要付貨款，第1次借
    了2 萬元，過了 3天便還錢，後來又陸續小額借款，都有返
    還一部分，但並沒有全部償還，總共積欠30萬元，乙○○和
    他先生說等貸款下來錢就可以還了云云。其於本院準備程序
    及審理時則辯稱：乙○○於94年6月份打電話跟伊借 20萬元
    ，每月利息6千元，預扣第1個月利息，實際交給她 19萬4千
    元，並開一張20萬元的支票給伊，第2、3個月她各付 6千元
    利息。從10月開始，伊打她手機或到她店裡都是向她要錢，
    並沒有講恐嚇的話，94年10月17日乙○○和葉天平自願簽下
    本票跟借貸契約，伊並沒有強迫他們云云。被告之選任辯護
    人另為被告辯護稱：告訴人乙○○當時財務狀況出問題，在
    外不斷借款，並非出於急迫、輕率、無經驗之情形云云。經
    查：
三、重利罪部分
  (一)被告先後就借款予證人乙○○之時間、金額、次數、還款情
    形等情，前後供述不一，且差異極大，是其該部分所辯，顯
    有可疑之處。
  (二)證人即被害人乙○○於偵查時供稱： 94年6月份伊要過支票
    ，需要一筆錢，遂透過朋友介紹認識被告，在伊店裡借了20
    萬元，利息每10天1期2萬元，實際拿到18萬元，從借錢開始
    到94年10月間，已經還了將近30萬元的利息等語（參偵卷第
    26頁）。證人乙○○於原審審理時具結後證稱：「（你有沒
    有跟田先生借過錢？）有。」、「（你為什麼會跟田先生借
    錢？）當時急需用錢，情急之下透過朋友的介紹。」、「（
    你跟田先生借多少錢？）20萬元。」、「（利息如何算？）
    每10日為一期，每期 2萬元之利息。」、「（你跟田先生借
    錢時，為利息與金額的約定，有其他人在場嗎？）我妹妹。
    」、「（94年10月17日你簽本票跟金錢消費借貸契約的時候
    ，你還有欠被告他的錢嗎？）依照我給他的利息，基本上是
    沒有欠了，我前前後後給了他30萬元。」等語（參原審卷第
    51頁）。
  (三)證人即乙○○之胞妹曾鈺珺於偵查時具結證稱：那時急著要
    軋票，透過朋友給了被告電話，聯絡被告到店內借乙○○20
    萬元，由伊做擔保，10天算 1次利息2萬元，當時預扣1期利
    息，所以實際拿到18萬元，也有簽 3倍60萬元本票給被告，
    後來還不出來，又簽了第2張本票面額 30萬元等語（參偵卷
    第30頁）。證人曾鈺君於原審審理時具結後證稱：「（本案
    發生時，乙○○的財務狀況如何？）案發時乙○○財務正在
    走下坡，但負債多少我不清楚。」、「（當時檢察官問你乙
    ○○的財務狀況如何，你回答檢察官說你們2人負債大約有4
    、5 百萬元，是否如此？）大約是如此，但是我沒有辦法算
    的很清楚。」、「（乙○○除了跟甲○○借錢之外，還沒有
    跟其他人借錢？）也有。」、「（很多人嗎？）有一些。」
    等語（參原審卷第75頁）。
  (四)證人乙○○、曾鈺珺之上述證詞，互核相符，堪予採信。足
    知當時乙○○財務狀況不佳，其因軋票之急迫需求，方透過
    友人介紹被告與其認識，而於94年6月間向被告貸與本金 20
    萬元（實拿18萬元），並接受以每 10日為一期，利息為2萬
    元，年息高達 360％之重利條件，迄至94年10月中旬止，合
    計繳納利息共計20餘萬元（將近30萬元）等情甚為明確。參
    之被告貸與乙○○款項之計息方式，相當於年息 360％，較
    諸一般市場借款利率，確有過於懸殊之處，故上開取息標準
    與其借款原本相較，應屬顯不相當之重利。因此被告及其辯
    護人辯稱：乙○○並非出於急迫之情形而為借款，不合重利
    之要件云云，委不足採，該部分犯行堪予認定。至辯護人於
    本院再次聲請傳喚乙○○到庭說明其於借貸時是否出於急迫
    、輕率、無經驗之情形，惟上情業經證人乙○○、曾鈺珺 2
    人於偵查及原審審理時供述綦詳，本院認無再次傳訊之必要
    ，併此敘明。
四、強制罪部分
  (一)證人即被害人乙○○於原審審理時具結後證稱：「（田先生
    跟你討債，你前後報警處理過幾次？）他們很常來，我記不
    得報警幾次，蠻多次的。」、「（你會報警的原因為何？）
    我是開店做生意，他們一來就3、4個人，我們是做美容的，
    他們又有恐嚇的言語，我是女生，會害怕。」、「（每次來
    都這樣子嗎？）幾乎。」、「（所以他們來你都有報警嗎？
    ）不是每 1次，如果有恐嚇或是態度不好溝通以後還是不離
    去的話，才會報警。」、「（既稱田先生有恐嚇你，你都會
    報警，警察到現場後，你有跟警察說你被恐嚇嗎？）我都會
    跟警察講，但是被告他們跟警察講話的時候的態度都與跟我
    們講話時的態度完全不同，我們也沒有辦法。」、「（你被
    恐嚇過幾次？）很多次。」、「（既然如此，你的店裡面為
    什麼沒有去裝監視或監聽器材？）因為我每個月要付那麼高
    的利息，我沒有錢去裝設這些設備。」、「（田先生到你店
    裡去的時候，會有其他人在場嗎，除了你之外？）大部分的
    時間我與我妹妹兩個人會在，他們都是一次來3、4個人。」
    、「（還有誰可以證明這個事情嗎？）我妹妹與我前夫。」
    、「（你講你妹與妳前夫，是否是指最後 1次？）他們拉布
    條是在最後1次，我前夫被迫簽本票是在拉布條之前。」、
    「（你是否可以講具體，恐嚇的次數與內容？）現場與電話
    的恐嚇實在太多次了，我記不得了。」、「（被告恐嚇你這
    麼多次，他都是用什麼話來恐嚇你？）讓你的店做不下去之
    類的，或是潑油漆，或是對我妹妹及小孩的安全恐嚇之類的
    話語。」、「（有沒有曾經說過要對你本人不利？）有，也
    是類似這類的話，比如說要載我到山上去丟掉。」、「（你
    跟妳妹妹聽到被告所說的這些恐嚇的話語是否會害怕？）會
    。」「（94年10月17日晚上，被告有沒有帶人到店裡討債？
    ）有的。」、「（情形如何？）那天晚上我原先是外出，當
    下只有我妹妹在店裡，我妹妹打電話給我說田先生一群人到
    我店裡來，那時候我前夫剛好有事情找我，他也不放心就跟
    我一起回去看，回去之後，田先生他們言語恐嚇說如果不還
    錢的話，就要把我妹妹帶去賣掉，或是要把我及我妹妹其中
    1 人帶到山上丟下去，我問說要帶到什麼地方去賣掉，他們
    說這個你不用過問，過程當中，他們逼我前夫簽下 1張本票
    當保證人，我前夫為了我們的安全，不得已的情況下，簽下
    了30萬元的本票。」、「（你前夫葉天平簽完這張本票之後
    ，對方的反應如何？）簽完之後，他們就離開了。」、「（
    提示95年度偵字第1659號卷第16頁，當天簽的本票是否是這
    張？）是這張，但是還有 1張是我前夫的簽名。」、「（你
    的意思是否是說94年10月17日晚上被告總共叫你們簽了2 張
    本票嗎？）有這張，還有另外 1張是他們的格式，比較大張
    ，也就是第17頁的金錢消費借貸契約。」、「（事實上當天
    只有簽1張本票而已嗎？）是的。」、「（ 你前夫是在這張
    本票的背面背書？）是的。」、「（而且你前夫也有簽金錢
    消費借貸契約上的保證人？）對。」、「（上開第16頁上面
    的本票上面的字是否是你寫的？）被告當時很強勢的要求我
    寫的。」、「（你跟你前夫為什麼要簽這張本票與金錢消費
    借貸契約？）因為當時他們恐嚇我們，我們為了安全起見，
    所以才簽了。」、「（你的意思是否是說你與你前夫都是不
    得已才簽的？）對。」、「（你剛才說被告是在同年的10月
    下旬開始恐嚇，是否有出入？）是我回答錯誤，應該是同年
    10月初。」、「（你剛才說被告對你恐嚇很多次，次數記不
    得了，大概1個禮拜平均幾次？或是1個月平均幾次？）電話
    數不清，人來的情況大概1個禮拜來1次…」、「（打電話的
    人都是被告嗎？）被告占大部分，曾經有一個自稱錢經理的
    男子也有打來。」、「（你跟被告除了有這個債務糾紛以外
    ，還有沒有其他的深仇大恨？）沒有。」等語（參原審卷第
    51至56頁、第58至59頁）。
  (二)證人即到場處理員警沈德銘於原審審理時具結後證稱：「（
    95年1月26 日上午10點，你有沒有到苗栗縣後龍鎮○○里○
    ○路24 號去處理1件妨害自由的案件？）有的。」、「（你
    到現場以後在還沒有接觸到被害人之前，你是看到什麼樣的
    情況？）到現場的時候，他們車輛在苗栗縣後龍鎮○○里○
    ○路24號店門外，在那邊坐，跟被害人在商討事情，之後我
    們才問被害人發生什麼事情。」、「（你前稱『他們』，是
    指大約多少人？）田先生與他的朋友，約3人左右。」、「
    （當時你們怎麼去問被害人的？）我們就問被害人店裡發生
    什麼事情，被害人跟我們說有人跟他們討債。」、「（該地
    點除了你前去處理這次之外，之前是否也有人打電話到你們
    分駐所，說有什麼情況要你們去處理？）我到該所去服務的
    時候，有聽同事說，今年有發生好幾次。」、「（同事有沒
    有說他們為什麼會去現場？）只是說都是討債的。」、「（
    當天（指95年1月26 日）你是什麼原因把他們帶回來製作筆
    錄？）當天田先生有拿 1本簽下本票的錢，我問曾小姐相關
    情形，後來才帶回去製作筆錄。」、「（曾小姐當天有告訴
    你當天有被恐嚇嗎？）有的。」、「（曾小姐說當天如何被
    恐嚇？）在他們店裡，說如果不交錢的話，就要把他的店頂
    讓給田先生，事後曾小姐有將發生事情的當天的照片交給警
    方。」等語（參原審卷第45至47頁）。
  (三)證人即乙○○之前夫葉天平於原審審理時具結後證稱：「（
    乙○○與你什麼關係？）前妻。」、「（提示偵卷第16、17
    頁之本票及借貸契約書，本票的背面是否有你的簽的名及押
    的日期？）是的。」、「（你為什麼會在上開本票及借用證
    的上面簽名？）那天傍晚乙○○叫我去他那邊修理電燈，我
    去的時候，有3、4個人在他那邊等著跟他要錢，當時我根本
    不知道是什麼事情，結果乙○○跟我說那是錢莊來的，跟他
    要錢，乙○○叫我幫他簽名保證，否則她會被押走，當時我
    猶豫了很久，大概有3、4個小時以後，乙○○說：『你要看
    著我死嗎？』，我在不得已的情況下才幫他簽了保證與本票
    。」、「（當時乙○○的工作地點電燈確實有壞掉嗎？）沒
    有。」、「（所以他是用幫他修理電燈為由，找你過去的嗎
    ？）是的。」、「（你剛才說你猶豫了3、4個小時以後才簽
    名，是否如此？）是的。」、「（意思是說你這3、4個小時
    考慮要不要幫忙乙○○？）考慮要不要管她。」、「（你是
    出於非自願才會簽剛才所提到的本票及借貸書嗎？）是的，
    因為就當時的情況下，如果我不簽的話，乙○○有可能會被
    押走。、「（當天對方到乙○○店裡面的人是否是 4個成年
    男子？）是的。」、「（當天在店裡對方是否有說如果你不
    簽的話，他們要把乙○○要押走？）他沒有說這句，對方說
    你應該有看過，電視常常作這種戲。」、「（提示95年度偵
    字第1659號卷第31頁筆錄第 8行，為什麼在檢察官偵查中你
    說對方有講過上述的話？）那是乙○○告訴我，說如果我不
    簽，他們會把她押走，那是他們對乙○○說，沒有對我說，
    他們只對我說這種戲電視都有，你應該有看過。」、「（對
    方為什麼會對你講說這種戲電視上都有，你應該有看過？）
    我不清楚。」、「（他們講這句話，你知道是什麼意思嗎？
    ）可能要讓我的心理害怕。」、「（你聽到他們講這句話當
    時會害怕嗎？）當時的確會害怕。」、「（所以你是害怕他
    們把乙○○押走，所以你才會簽本票及借貸書？）是的。」
    、「（你說被告有帶其他的成年男子到你家去鬧，大概是在
    什麼時候？）我最清楚的是94年10月底的那次，被告甲○○
    帶數名成年男子到我家去要債，就是我簽本票的那個債。」
    、「（你在之前跟甲○○有沒有恩怨或是仇恨？）根本不認
    識。」等語（參原審卷第66至74頁）。
  (四)證人即乙○○之胞妹曾鈺珺於原審審理時具結後證稱：「（
    甲○○去跟你姐姐討債，你有在場過嗎？）有的。」、「（
    你碰過幾次？）好幾次。」、「（你碰到甲○○討債的這幾
    次，有沒有讓你害怕的時候？）當然有。」、「（你為什麼
    會感到害怕？）因為當時已經沒有能力支付這些利息，他們
    就用一些言語來嚇我，比如要賣到臺中去，或是要丟到山下
    去，雖然沒有作，但是當下會害怕。」、「（這些話是甲○
    ○講的嗎？）他曾經有說過，跟他一起來的人也有說過。」
    、「（他們講這些話的時候，你姐姐有沒有在場？）有的。
    」、「（你姐姐有沒有因為聽到這些話而感到害怕？）有的
    。乙○○還告訴我說他們告訴她，要把她押走。」、「（既
    然你們心裡感到害怕，你們有沒有報警？）有。」、「（警
    察如何處理？有來嗎？）警察有來，警察來的時候，他們都
    退到門外，警察也不能怎樣，警察只能叫他們不要鬧事。」
    、「（他們這樣恐嚇你們的行為，前後有幾次？）我不是很
    記得，2、3次或3、4次。」、「（你跟甲○○有沒有仇恨？
    ）沒有仇恨，認識他是從這件事情開始的。」等語（參原審
    卷第75至78頁）。
  (五)就上述證人乙○○、沈德銘、葉天平及曾鈺珺之證詞觀察，
    可見渠等之證詞大致相互吻合，並與渠等在偵查中之供稱前
    後一致，復有本票影本及消費借貸契約書各1紙附卷可稽。
    再觀之證人葉天平供述其已與證人乙○○離婚，係在乙○○
    以修理電燈為由，到上開店址處後始知乙○○遭被告逼討債
    務，遭受被告等人以不利於乙○○之言語脅迫，經過數小時
    猶豫下萬不得已簽下本票及消費借貸契約，事後並深覺其遭
    乙○○編織藉口欺騙到場深感不悅等情（參原審卷第70頁）
    。足見證人葉天平與乙○○已非昔日之親密夫妻關係，苟非
    證人葉天平深刻感受若不簽名於本票及消費借貸契約書，將
    有危及乙○○的身體、生命之可能時，衡情不會無故擔任保
    證人背負債務。復徵諸證人乙○○、葉天平及曾鈺珺與被告
    於本案前並無冤仇等情以觀，當不致任意誣陷被告，顯見被
    告空言辯稱無前開強制情事云云，顯係事後卸責之詞，不足
    採信，該部分犯行堪予認定。
五、按刑法業於94年2月2日大幅修正公布，並於95年7月1日施行
    ，其第 2條規定：「行為後法律有變更者，適用行為時之法
    律。但行為後之法律有利於行為人者，適用最有利於行為人
    之法律。」改採從舊從輕原則。準此，行為後法律有變更者
    ，應為「從舊從輕」之比較，針對刑法修正變更之部分，自
    應就有利或不利於被告之一切相關情狀，綜其全部罪刑之結
    果而為比較，以定其應適用之法律，且一經定其應適用之法
    律後，即須整體適用之，除法有明文外，不得任意割裂適用
    。茲將相關規定比較如次：
  (一)刑法分則編各罪所定罰金之貨幣單位原為銀元，且依修正前
    刑法第33條第5款規定，罰金刑為1銀元以上，而有關罰金倍
    數之調整及銀元與新臺幣之折算標準，則定有「罰金罰鍰提
    高標準條例」及「現行法規所定貨幣單位折算新臺幣條例（
    已刪除）」，除罰金以1銀元折算3元新臺幣外， 並將72年6
    月26日以前修正之刑法部分條文罰金數額提高2至10 倍，其
    後修正者則不再提高倍數， 修正後刑法第33條第5款則將罰
    金刑提高為新臺幣1千元以 上，並以百元計算之，且因刑法
    第33條第5款所定罰金貨幣單位既已改為新臺幣， 刑法分則
    編各罪所定罰金之貨幣單位亦應配合修正為新臺幣，且考量
    刑法修正施行後，不再適用「現行法規所定貨幣單位折算新
    臺幣條例」，為使刑法分則編各罪所定罰金之最高數額與刑
    法修正前趨於一致，爰增訂刑法施行法第1條之1規定，將刑
    法分則編各罪所定罰金之貨幣單位均改為新臺幣，並將72年
    6月26日以前修正之刑法部分條文罰金數額提高為30倍， 其
    後修正者則提高為3倍， 是以刑法分則編各罪所定罰金刑之
    最高數額，於上開規定修正後仍屬一致，並無不同，但其罰
    金刑之最低數額，則比修正前提高，刑法第304條及第344條
    均屬 72年6月26日前之規定，是依上開規定，罰金部分應提
    高為30倍。則刑法第304條及第344條之罰金刑部分各變更為
    新臺幣1千元以上9千元以下及新臺幣1千元以上3萬元以下。
    因此，比較上述修正前、後之刑罰法律，自以修正前刑法之
    相關規定及罰金罰鍰提高標準條例第 1條前段法律規定，較
    有利於被告。
  (二)刑法第28條關於共犯之規定，由原條文：「2 人以上共同實
    施犯罪之行為者，皆為正犯」，修正為：「2 人以上共同實
    行犯罪之行為者，皆為正犯」，揆諸本條之修正理由係為釐
    清陰謀共同正犯、預備共同正犯、共謀共同正犯是否合乎本
    條規定之正犯要件，而本件被告屬實施犯罪行為之正犯，則
    適用舊法第28條規定論擬，對被告並無不利。
  (三)新修正刑法第41條規定：「犯最重本刑為 5年以下有期徒刑
    以下之刑之罪，而受6 個月以下有期徒刑或拘役之宣告者，
    得以新臺幣1千元、2千元或3千元折算1日，易科罰金。但確
    因不執行所宣告之刑，難收矯正之效，或難以維持法秩序者
    ，不在此限。前項規定於數罪併罰，其應執行之刑未逾6 月
    者，亦適用之。」其修正前係規定：「犯最重本刑為5 年以
    下有期徒刑以下之刑之罪，而受6 個月以下有期徒刑或拘役
    之宣告，因身體、教育、職業、家庭之關係或其他正當事由
    ，執行顯有困難者，得以1元以上3 元以下折算1日，易科罰
    金。但確因不執行所宣告之刑，難收矯正之效，或難以維持
    法秩序者，不在此限。併合處罰之數罪，均有前項情形，其
    應執行之刑逾6月者，亦同。 」及依修正前罰金罰鍰提高標
    準條例第2 條前段（現已刪除）規定，就其原定數額提高為
    100倍折算1日，則本件被告行為時之易科罰金折算標準，應
    以銀元300元折算1日，經折算為新臺幣幣值後，係以新臺幣
    900元折算1日。比較此部分修正前後規定，以修正前較有利
    於被告。又新修正刑法第41條第2 項規定：「前項規定於數
    罪併罰，其應執行之刑未逾6 月者，亦適用之。」，與修正
    前刑法第41條第2 項規定：「併合處罰之數罪，均有前項情
    形，其應執行之刑逾6 個月者，亦適用之」相較，可見刑法
    修正前數罪併罰時，其應執行之刑逾6 月者，得以上述標準
    易科罰金，但修正後之刑法應執行之刑逾6 月者，則不得易
    科罰金，比較新舊法之結果，以修正前之刑法第41條第2 項
    較有利於被告。
  (四)修正前刑法第51條規定：「 數罪併罰，分別宣告其罪之刑，
    依左列各款定其應執行者：」其中第 5款規定：「宣告多數
    有期徒刑者，於各刑中之最長期以上，各刑合併之刑期以下
    ，定其刑期。但不得逾20年。」修正後刑法第51條第5 款規
    定：「宣告多數有期徒刑者，於各刑中之最長期以上，各刑
    合併之刑期以下，定其刑期。但不得逾30年。」比較結果，
    修正後刑法並非較有利於行為人，依刑法第2條第1項前段之
    規定，仍應依修正前刑法，定其應執行之刑。
  (五)綜合前開新舊法比較結果，以修正前規定較有利於被告，是
    應整體適用修正前相關規定。
六、按刑法第 305條之恐嚇罪，係指單純以將來加害生命、身體
    、自由、名譽、財產之事，恐嚇他人致生危害於安全者而言
    。如對於他人之生命、身體等，以現實之強暴脅迫手段加以
    危害要挾，使人行無義務之事或妨害人行使權利，應構成刑
    法第304條之強制罪，而非同法第305條之恐嚇危害安全罪（
    最高法院93年度臺上字第3309號判決可資參照）。是核被告
    所為，係犯刑法第344條之重利罪及刑法第304條之強制罪。
    公訴意旨雖認被告另犯刑法第 305條之恐嚇危害安全罪行，
    惟被告先後恐嚇（脅迫）乙○○、葉天平等人分別稱：「如
    果還不出錢，就把妳妹妹賣掉」、「把妳們從山上丟下去」
    、「如果不簽本票的話，就要把妳押走」、「這種戲電視都
    有，應該有看過」等語，因被告嗣後業以現實之脅迫手段使
    人行無義務之簽發本票及消費借貸契約一事，自應構成刑法
    第304條之強制罪，而不另成立刑法第305條之恐嚇危害安全
    罪。被告與2至3名真實姓名、年籍均不詳之成年男子，就乙
    ○○、葉天平等人所為之強制犯行，彼此間互有犯意聯絡及
    行為分擔，應依修正前刑法第28條之規定論以共同正犯。又
    被告同時使乙○○、葉天平行上述無義務之事，係 1行為觸
    犯2個強制罪，為同種想像競合犯，應依刑法第 55條之規定
    ，論以同種想像競合犯，而從同一之強制罪處斷。被告所犯
    上開重利罪及強制罪，犯意各別，行為互殊，應予分論併罰
    。
七、原審法院認被告犯罪事證明確，予以論罪科刑，固非無見，
    惟查：(一)原審判決認被告係於 94年6月17日借款予乙○○，
    且迄至 94年9月30日止繳納利息合計30萬元予被告，惟被告
    借款日期應為94年6月7日，且應迄至94年10月中旬止，乙○
    ○合計繳納利息共計20餘萬元（將近30萬元），原審判決該
    部分事實認定有誤，尚有未洽。(二)被告恐嚇危害安全之危險
    行為應為強制之實害行為所吸收，而不再論以恐嚇危害安全
    罪，原審判決認該部分之恐嚇危害安全罪與強制罪係分論併
    罰關係，亦有未合。被告上訴意旨否認犯行並非可採，已如
    前述，其指摘原判決不當，雖無理由，惟原判決既有上述可
    議之處，即屬無可維持，自應由本院撤銷改判。爰審酌被告
    未曾受有期徒刑以上刑之宣告，素行尚佳，有臺灣高等法院
    被告前案紀錄表在卷可稽，然其利用他人急迫之際貸以金錢
    ，並收取顯不相當之利息以牟取暴利，嚴重危害社會及經濟
    秩序，復於事後得款已逾本金之18萬元後，復以脅迫方式向
    被害人催討債務，並使之簽下消費借貸契約書及本票等無義
    務之事，犯後猶狡詞卸責，且所取得之利息金額不少等一切
    情狀，分別量處如主文所示之刑，且依修正前刑法第41條第
    1 項前段規定，各諭知易科罰金之折算標準，並定其應執行
    之刑，及依修正前刑法第41條第2項、第1項前段規定，諭知
    易科罰金之折算標準。扣案之本票及消費借貸契約書各 1紙
    ，係被害人乙○○所持有，並交予警方扣案，有刑事案件報
    告書1份可稽，爰不另為沒收之諭知，附此敘明。
據上論斷，應依刑事訴訟法第369條第1項前段、第364條、第299
條第1項前段，刑法第2條第1項前段，修正前第28條、刑法第304
條、第344條、第55條、修正前第41條第1項前段、第 2項、修正
前第51條第5款，罰金罰鍰提高標準條例第1條前段、修正前罰金
罰鍰提高標準條例第 2條，現行法規所定貨幣單位折算新臺幣條
例第2條，判決如主文。
本案經檢察官吳文忠到庭執行職務。
中　　華　　民　　國　　96　　年　　4 　　月　　11　　日
            刑事第八庭    審判長法　官  羅  得  村
                                法　官  劉  榮  服
                                法　官  張  靜  琪
上列正本證明與原本無異。
不得上訴。
                                書記官  陳  妙  瑋
中　　華　　民　　國　　96　　年　　4 　　月　　11　　日
附錄法條：
中華民國刑法第304條
以強暴、脅迫使人行無義務之事或妨害人行使權利者，處 3年以
下有期徒刑、拘役或3百元以下罰金。
前項之未遂犯罰之。
中華民國刑法第344條
乘他人急迫、輕率或無經驗貸以金錢或其他物品，而取得與原本
顯不相當之重利者，處1年以下有期徒刑、拘役或科或併科1千元
以下罰金。
